最高法院刑事判決　　　　　　　　　　　　　　　　八十七年度台非字第二九四號
　　上 訴 人　最高法院檢察署檢察總長
　　被　　告　甲○○
右上訴人因被告毀損案件，對於台灣高等法院中華民國八十四年八月十五日第二審確
定判決（八十四年度上易字第二七一一號，自訴案號：台灣台北地方法院八十三年度
自字第一三八五號），認為違法，提起非常上訴，本院判決如左：
    主  文
上訴駁回。
    理  由
非常上訴理由稱：「一原確定判決論處被告甲○○有罪部分違背法令之理由如左：(一)
楊瑞益告知被告租金有扣押是在過戶後，開庭時未說何時告知，被告向楊瑞益買系爭
房地，辦理系爭房地所有權移轉登記前，並不知房屋租金被扣押。系爭房屋於民國八
十三年九月九日因買賣過戶給被告等名義下，依民法第四二五條買賣不破租賃規定，
九月九日後租金應歸被告收取，又所有權移轉登記何時完成，在未送件前當事人無從
預知，設若楊瑞益在六、七、八月或移轉登記前告知被告租金被扣押，為何只講到八
月，不講更遠之十、十一、十二……等月份，又被告與楊瑞益於八十三年七月一日簽
立承諾書當時之見證人吳福枝，於刑事庭亦證稱楊瑞益於簽約時並未說到房屋租金已
遭扣押事等語。足證被告所辯：在系爭房地移轉登記前，其不知租金已被扣押一節，
並非虛構。此於台灣高等法院八十六年訴更(一)字第二十二號民事判決有明，故原高
院刑事確定判決確有判決違背經驗法則之事。(二)觀被告等人取得系爭房地所有權是八
十三年九月九日才登記完畢，故楊瑞益對宋月英說六、七、八月租金可給她，確係於
八十三年九月過戶以後才告知宋月英，否則怎會說『六、七、八月』等字，此是一般
人僅知過去不知未來之經驗法則，且楊瑞益會說上述月份，頗與楊、宋二人在八十三
年十月六日由其夫賴清吉寫字並傳真後向被告要錢協議書草稿有關連，因該協議書明
寫『六、七、八、九』月字向被告要錢，而楊瑞益知過戶日期是八十三年九月九日，
故在開庭時即說『六、七、八月』，觀協議書發出日是八十三年十月六日，就可知此
話所指事件過戶後是八十三年十月六日左右楊瑞益簽應宋月英給租金之事，則楊瑞益
告知被告自為過戶後甚明，二審法院未於審判期日調查及提示，此自有應於審判期日
調查證據而未予調查及判決不載理由之違法情事。(三)查台灣台北地方法院民事執行處
分別於八十三年五月四日、七月十一日，就系爭房屋租金債權所發之禁止命令及支付
轉給命令，均未合法送達予楊瑞益（連同查封、鑑價、拍賣之通知均寄到台北市○○
○路一八六之三號二樓，以致均因遷移新址不明而遭退回，詳參台北地院八十三年民
執天字第一三四九號執行卷），則楊瑞益除經承租人惠康公司通知外，實際上無從得
知租金已被法院扣押。另就被告而言，若當時即知悉法院依原告之聲請另行扣押系爭
房屋之租金債權，則自可依強制執行法第五十一條第一項、民法第八百六十四條前段
之規定向法院聲明異議，惟台北地院民事執行處就上開強制執行事件，根本未通知系
爭房地之第三順位抵押權人謝啟裕（即被告之女婿）參與分配，以致被告當時完全不
知道宋月英有另行扣押系爭房屋租金債權乙事，而未依法對上開違法不當之執行程序
提出異議，此參閱該執行卷宗即明，由以上民事執行處於執行過程中完全未通知觀之
，足證被告所辯：其向楊瑞益買受系爭房地，及辦理系爭房地所有權移轉登記前，確
實不知該房屋租金已被扣押等語，尚非無據。故原刑事判決疏忽民法第八六四條前段
、原強制執行法第五十一條第一項規定，致刑事判決認定事證有誤，自有確定判決違
背經驗法則及違背法令之情事。(四)被告於簽立系爭房地買賣契約後，委請律師於八十
三年八月二十四日發函通知房屋承租人惠康公司繳付租金或重訂新約，經該公司委請
律師於九月八日覆函，始知悉租金已另被法院扣押，被告並隨即於九月十七日以房屋
所有權人之身分，向台北地院民事執行處天股聲明異議，惟因債權人中聯信託投資股
份有限公司早已於八十三年八月二十五日撤回拍賣抵押物之執行，且台北地院民事執
行處洪股已因中聯信託公司之撤回而終結該執行案件，並退回抵押權人謝啟裕參與分
配之一切抵押權證明文件，其聲明異議已失所附麗，故執行法院未加以處理，亦有上
開執行卷及八十三年民執洪字第二五六八號執行卷可稽，從被告不知及時聲明異議觀
之，可證被告於八十三年八月二十五日中聯信託公司撤回執行前，應不知租金被扣押
情事。此於高院更(一)審判決十六頁反面第五行起至同頁倒數第二行止記載甚明，顯原
高院刑事判決又有認定事證違背經驗法則處。二宋月英根本無損害，且被告絕無損害
債權意圖，與刑法第三五六條毀損債權罪須具『毀損他人債權之意圖』之主觀違法要
素不合。(一)按修正前稅捐稽徵法第六條第二、三項及土地稅法第三十條第一項第五款
規定，法院執行拍賣之土地，應按拍定價額為土地之移轉現值，核課土地增值稅，並
優先於一切債權及抵押權（本件拍賣發生在八十三年八月二十六日，而土地稅法第三
十條係在八十六年一月十五日修正，故應適用修正前舊法），而法院拍賣價額一般均
較土地公告現值為高，故較私人買賣應付出更高土地增值稅，又法院拍賣亦需額外負
擔一筆執行費，因此債權債務雙方當事人常有在拍賣中途私下和解情形。被告於第二
次拍賣前，簽訂承諾書及買賣契約書，以為清償債務之依據，嗣由第一債權人中聯信
託公司撤回執行聲請，完全符合民間解決債務程序，實難謂被告有損害宋月英債權之
意圖與行為。(二)被告與楊瑞益簽訂系爭不動產買賣契約後，即代楊瑞益清償其積欠中
聯信託公司之利息、執行費、代墊保險費用等債務合計高達新台幣（下同）九百零三
萬一千六百四十二元，並依承諾書之約定，代楊瑞益償還王麗秋一百二十萬元、承受
鍾鴻春之抵押（登記權利價值一百二十八萬元）、承受還返房屋押租金二百五十萬元
予承租人惠康公司之債務，為順利完成不動產移轉登記，又代楊瑞益繳納土地增值稅
四十九萬零六十五元、房屋稅十一萬四千一百二十元、地價稅十萬一千七百六十三元
，以上總計被告已支出一千零九十三萬七千五百九十元，另負擔債務三百七十八萬元
。被告縱屬至愚，亦不致為幫助楊瑞益損害宋月英四百五十萬元之債權，而支付達一
千四百餘萬元代價之理，況被告等人於取得房地後，均按期繳納中聯信託公司之貸款
利息，並於八十四年五月二十五日，清償全部貸款本金九千五百萬元，總計支出達一
億四千萬元以上，更足證明被告向楊瑞益買受系爭房地，目的係在保障自己之債權，
減少損失，並期該不動產將來能為被告帶來利潤，應無任何損害宋月英債權之意圖。
(三)前開內容於高院民事更(一)審判決第十七頁正面最末一行起至第十九頁正面倒數第二
行止記載理由甚明，從民事更(一)審判可知原高院刑事判決未對意圖為審究，且根本無
意圖，已經高院更(一)民事判決認定甚明，此連構成要件要素及主觀違法要素都不具備
，根本非犯罪，即刑事判決適用法規錯誤，原確定刑事判決又有判決適用法規不當之
違背法令。三按『查封之效力及於查封物之孳息』，修正前強制執行法第五十一條第
一項、民法第八百六十四條前段有明文規定。查系爭房地既先經中聯信託公司聲請拍
賣抵押物，並於八十三年四月十二日為指封切結，請求法院調假扣押卷拍賣，抵押權
人謝啟裕繼而聲明實行抵押權，其後宋月英始聲請法院於八十三年五月四日發禁止命
令，扣押系爭房屋之租金債權。系爭房屋既經查封，法院本不得再依宋月英之聲請，
扣押系爭房屋之租金債權。本件台北地院民事執行處仍分別於八十三年五月四日、七
月十一日，就租金債機（按：『機』係『權』之誤）發禁止命令及支付轉給命令，顯
已違反不得重複查封之規定，已非合法，且該強制執行事件，根本未通知系爭房地之
第三順位抵押權人謝啟裕參與分配，以致被告等人當時完全不知宋月英有另行聲請扣
押系爭房屋租金債權，而未依法對上開違法不當之執行程序提出異議，此參閱該執行
卷宗即明，況被告等人之債權既優先於宋月英之債權，系爭房地縱經法院拍定，則自
查封迄所有權移轉予拍定人期間之房屋租金，亦應與拍定價金合計，按優先順序分配
予抵押權人，而不受前述非法之禁止命令、支付轉給命令之影響，則按被告試擬之分
配表，宋月英亦不可能獲償，故被告若不買受系爭房地，而任其遭法院拍賣，宋月英
將不能獲償分文，今被告買受系爭房地，致宋月英反而能從扣押租金中分配獲償九萬
二千一百二十五元。由上所述，執行法院若依法定程序執行，宋月英根本不可能分配
到扣押之租金，足證被告買受系爭房地之行為，根本未造成宋月英債權之損害，此於
高院更(一)審民事判決第十九頁正面最後一行起至第二十頁正面第四行止，亦述甚明
，故原刑事確定判決對未有損害事亦未審酌，誤用刑法第三五六條作為刑事判斷依據
，自有刑事確定判決適用法規不當之判決違背法令。四案經確定，且不利於被告，爰
依刑事訴訟法第四百四十一條、第四百四十三條提起非常上訴，以資救濟。」等語。
本院按非常上訴審應以原判決所確認之事實為基礎，如依原判決所確認之事實，其適
用法律並無違誤，自不容任意指為違法，據為非常上訴之理由。本件原判決事實認定
楊瑞益（同案被告已判處罪刑確定）前向宋月英借款，於八十二年十一月十八日與案
外人劉蘭英共同簽發八十二年十一月二十六日期、面額四百五十萬元之本票一紙作為
清償方法，屆期提示，未獲付款，宋月英乃向台灣台北地方法院聲請准許強制執行，
經該院以八十三年票字第六四一號裁定准許本票強制執行，該院並於同年七月十一日
以八十三北院民執天字第一三四九號執行命令就債務人楊瑞益所有坐落台北市○○路
五九五巷十三號地面層出租與第三人惠康股份有限公司之每月四十萬元之租金債權發
禁止及支付轉給命令在案，詎楊瑞益竟夥同無債務人身分之被告甲○○，明知上情而
共同意圖損害債權人宋月英之債權，於同年七月五日將楊瑞益所有之上開房屋連基地
一併移轉予甲○○及無毀損債權故意之吳鳳霞、謝啟裕、李鴻慧等人（以上三人均獲
判無罪確定），使宋月英無法收取上開租金等情。因而撤銷第一審關於甲○○部分諭
知無罪之判決，改判論處被告甲○○共同債務人，於將受強制執行之際，意圖損害債
權人之債權，而處分其財產罪刑，並說明何以認定被告甲○○有與債務人身分之楊瑞
益共犯之行為甚詳，要無違背法令之可言。至證人吳福枝於原審固證述被告與楊瑞益
於八十三年七月一日簽立承諾書當時，並未說到房屋租金已遭扣押事等語，已足證明
被告所辯在系爭房屋移轉登記前，伊不知租金已被扣押並非虛構一節。原判決雖未於
理由內有所說明。但原判決就被告所辯伊不知租金被扣押之事云云。以楊瑞益於一審
審理時供稱：「李先生（指被告甲○○）將過戶給他，租金多少就承受，惠康是有通
知我租金被查扣，我有答應宋小姐（指自訴人宋月英）六、七、八月之租金給她，亦
有告知李先生……」。證人陳耘敏亦於一審審理時到庭證稱：「……在談話中，租金
被扣押事有告訴甲○○」等語（見一審卷第一四四頁及第二六七頁背面）。在在皆足
證明被告於辦理所有權移轉登記前，已知租金被扣押之事，所辯無非卸責之詞，無可
採信。原判決已於理由內詳加說明。又刑事訴訟法係採真實發現主義，審理事實之刑
事法院，應自行調查證據，以為事實之判斷，並不受民事判決之拘束，非常上訴意旨
置原確定判決明確論斷於不顧，並引據原審法院八十六年度訴更(一)字第二十二號民事
判決，及相關清償債務之台灣台北地方法院民事執行處八十三年度民執天字第一三四
九號、八十三年度民執洪字第二五六八號卷，指摘原確定判決有違背經驗法則、證據
調查未盡、判決適用法則不當及判決不載理由之違法，就原審已詳加調查及判決理由
已說明事項，為任意之指摘，尚難認為有理由，應予駁回。
據上論結，應依刑事訴訟法第四百四十六條，判決如主文。
中      華      民      國    八十七    年      九      月    二十四    日
                              最高法院刑事第五庭
                                  審判長法官  陳  錫  奎
                                        法官  王  德  雲
                                        法官  洪  清  江
                                        法官  吳  昆  仁
                                        法官  李  伯  道
      右正本證明與原本無異
                                              書  記  官
中      華      民      國    八十七    年      九      月     三十     日
